【裁判字號】    97,台上,4741
【裁判日期】    970925
【裁判案由】    常業詐欺等罪
【裁判全文】
最高法院刑事判決            九十七年度台上字第四七四一號
上  訴  人  台灣高等法院檢察署檢察官
上  訴  人
即  被  告  丁○○
            甲○○
            戊○○
            丙○○
被      告  己○○
            庚○○
            乙○○
上列上訴人等因被告等常業詐欺等罪案件，不服台灣高等法院中
華民國九十六年六月五日第二審判決（九十五年度上訴字第四四
一四號，起訴案號：台灣台北地方法院檢察署九十四年度偵字第
一三五三二、一五七一一、一七○二九號），提起上訴，本院判
決如下：
    主  文
上訴駁回。
    理  由
按刑事訴訟法第三百七十七條規定：上訴於第三審法院，非以判
決違背法令為理由，不得為之；是提起第三審上訴，應以原判決
違背法令為理由，係屬法定要件。如果上訴理由書狀並未依據卷
內訴訟資料具體指摘原判決不適用何種法則或如何適用不當，或
所指摘原判決違法情事，顯與法律規定得為第三審上訴理由之違
法情形不相適合時，均應認其上訴為違背法律上之程式，予以駁
回。檢察官上訴意旨略以：（一）、被告等人將自被害人黃裕霖
等人所詐騙而得之新台幣（下同）二千五百萬元，匯購中央信託
局之黃金，立刻再持往銀樓變現，其目的本在轉換成合法來源之
資金，以切斷資金與當初犯罪行為之關聯性，俾便於隱匿其犯罪
行為或該資金不法來源，顯非單純購買物品處分贓款行為，原判
決有不適用洗錢防制法之違法。（二）、原判決認定被告等出售
黃金之犯罪所得一千七百萬餘元，除七十萬元由戊○○另行轉交
丙○○外，出售黃金及己○○帳戶內之餘款，由甲○○、戊○○
分配，如以二千五萬元贓款購買、分配黃金比例估算，丙○○因
詐欺朋分包括黃金十四條所得之不法利益高達六百六十萬元之譜
，又丙○○始終狡言卸責，對被害人無任何賠償，毫無悔意，且
甲○○所組之詐欺集團，皆由丙○○選定被害人，原判決仍維持
第一審量處丙○○二年六月、丁○○一年，以詐騙二千五百萬元
犯情而論，顯屬輕縱，有違比例原則等語。丁○○上訴意旨略稱
：（一）、依共同被告甲○○、庚○○於民國九十五年三月十五
日審理中證詞、戊○○、乙○○九十五年四月二十六日審理中證
詞可知，丁○○事先未被告知土地假買賣案件，僅係單純陪同舞
廳客人乙○○外出而已，與其他共同被告間亦無犯意聯絡。（二
）、依證人黃裕霖、黃姁溱及甲○○於審理中之證詞，丁○○於
案發時雖在場，手中並代拿所有偽造之資料，但僅代拿，並未行
使詐騙行為。況偽造資料若非事先知情，一般人僅憑肉眼並無法
即時辨別真偽。（三）、丁○○於九十三年十二月二十四日簽約
當日，並未自稱李小姐或李春玉，黃裕霖所得知之假身分係共同
被告丙○○及李金雄二人私下所告知，黃裕霖證稱丁○○親口自
稱李春玉或小老婆云云，皆與事實不符。黃裕霖於簽約當日，未
因丁○○之任何言語或行為陷於錯誤而簽立買賣契約，丁○○並
未參與本件詐欺犯行。（四）、依共同被告乙○○於九十五年四
月二十六日證詞、庚○○同年三月十五日證詞可知，丁○○事後
雖自乙○○收取三十萬元現金，然該筆款項係乙○○償還債務而
交付，非朋分贓款云云。甲○○、戊○○上訴意旨略謂：（一）
、原判決就伊等所犯常業詐欺、行使偽造私文書、行使偽造公文
書、行使偽造特種文書、偽造公印文等罪之間，究竟如何成立連
續犯與牽連犯？有無吸收等問題，未於判決內詳述其理由依據，
僅從一重論以常業詐欺罪，洵有判決理由不備之違法。（二）、
本件是否符合中華民國九十六年罪犯減刑條例減刑要件，原審未
及審酌，亦有未合云云。丙○○上訴意旨略稱：丙○○於九十五
年十一月十四日收受第一審判決正本，旋即於九十五年十一月十
五日提起本件上訴，並未逾上訴期間，原判決認丙○○已逾上訴
期間，顯然違法云云。惟查：原判決綜合全案卷證資料，本於事
實審法院之推理作用，認定上訴人即被告丁○○、甲○○、戊○
○、丙○○及被告己○○、庚○○、乙○○，各有其事實欄所載
之犯行，因而撤銷第一審關於甲○○、戊○○、庚○○、乙○○
、己○○部分之科刑判決，改判仍依牽連犯關係，從一重論甲○
○共同常業詐欺罪，處有期徒刑陸年；戊○○共同常業詐欺罪，
累犯，處有期徒刑伍年伍月；庚○○共同常業詐欺罪，處有期徒
刑伍年；乙○○共同常業詐欺罪，累犯，處有期徒刑伍年；己○
○幫助共同常業詐欺罪，處有期徒刑壹年，除己○○外，並均為
相關從刑之宣告。另維持第一審論丁○○、丙○○共同行使偽造
公文書，足以生損害於公眾及他人罪，丁○○處有期徒刑壹年；
丙○○處有期徒刑貳年陸月之判決，並各為相關從刑之宣告，駁
回丁○○、丙○○在第二審之上訴。已分別詳細說明其所憑之證
據及認定之理由；對於丁○○、己○○、丙○○所為之辯解，並
已逐一敘明不可採之理由，俱有卷存之據據資料可資覆按。從形
式上觀察，原判決除下列戊○○、甲○○、丙○○、庚○○、己
○○關於被訴洗錢防制法第九條第一項之洗錢罪嫌不另為無罪諭
知逕行更正為不另為免訴諭知者外，並無違背法令情形。又上訴
第三審，須以法律上之理由為要件，不包括事實上之理由在內。
原判決依憑丁○○就其係經由乙○○尋找而參與及事後自乙○○
處取得三十二萬元款項等情並不否認，而黃裕霖、黃姁溱、朱嬥
瑄、甲○○、戊○○於第一審所述丁○○扮演吳東州小老婆，積
極參與洽談出售土地，就土地買賣價錢具有決定、發言權，保管
相關簽約文件資料情節均相一致，認丁○○確有參與詐欺及行使
偽造如原判決附表一所示文件之犯意聯絡及行為分擔，核屬事實
審法院依憑卷證所為判斷之適法職權行使，與證據法則無悖。丁
○○上訴意旨未依據卷存訴訟資料，就原判決如何具有違背經驗
法則或論理法則之情形，具體指明，僅單純為事實之爭執，既不
涉原判決違背法令之問題，自非以判決違法為上訴理由。又原判
決就甲○○、戊○○、庚○○、乙○○所犯修正前刑法第三百四
十條之常業詐欺罪、刑法第二百十六條、第二百十條之行使偽造
私文書罪、刑法第二百十六條、第二百十一條之行使偽造公文書
罪、刑法第二百十六條、第二百十二條之行使偽造特種文書（起
訴書漏引條文部分均經第一審當庭告知被告，甲○○、戊○○、
庚○○、乙○○行使偽造文書、印文類型詳如原判決附表一至五
所示）、刑法第二百十八條第一項偽造公印文罪（起訴書漏引此
法條，此部分係指偽造身分證上之「內政部印」公印文）；丙○
○、丁○○所犯刑法第三百三十九條第一項之詐欺取財罪、刑法
第二百十六條、第二百十條之行使偽造私文書罪、刑法第二百十
六條、第二百十一條之行使偽造公文書罪、刑法第二百十六條、
第二百十二條之行使偽造特種文書（起訴書漏引條文部分均經第
一審當庭告知被告，丙○○、丁○○行使偽造文書、印文類型詳
如原判決附表一所示）、刑法第二百十八條第一項偽造公印文罪
（起訴書漏引此法條，此部分係指偽造身分證上之偽造「內政部
印」公印文），其間之罪數及共犯關係，已說明認定之理由，甲
○○、戊○○上訴意旨置原判決所為明白論斷於不顧，任意指摘
其有理由不備之違法，殊非適法之上訴理由。關於刑之量定，係
實體法上賦予法院得為自由裁量之事項，倘其未有逾越法律所規
定之範圍，或濫用其權限，即不得任意指摘為違法，以為第三審
上訴之理由。而共同正犯間就財產犯罪後之分贓數量，並非事實
審量刑之唯一依據，亦不得僅以分贓之多寡，任意指摘法院就刑
之宣告，有違平等原則與比例原則，執為第三審上訴理由。原判
決就丙○○及丁○○部分，以公訴人所舉證據資料，僅足以證明
丙○○、丁○○參與事實（一）之詐欺行為，尚無法證明渠等所
參與之行為，係屬反覆以詐欺目的社會活動之職業性犯罪，而認
丙○○與丁○○僅成立普通詐欺罪（見原判決第十四頁第十六至
二十二行、第十七頁第十二至十八行）；此與甲○○、戊○○、
庚○○、乙○○等成立（舊法）常業詐欺罪相較，其犯罪次數、
罪質與法定刑範圍，已有不同。檢察官上訴意旨徒以丙○○獲得
不法利益六百六十萬元，且被告等詐騙集團係依賴丙○○提供被
害人人選為由，指摘原判決有「適用刑法第五十七條不當」之違
法云云，未具體說明原判決之量刑如何違背法律規定或平等原則
、比例原則。依前開意旨，亦不足為上訴第三審之適法理由。而
送達於應受送達人之住居所、事務所或營業所，不獲會晤應受送
達人，亦無受領文書之同居人或受雇人時，得將文書寄存送達地
之自治或警察機關，並作送達通知書，黏貼於應受送達人住居所
、事務所或營業所門首，以為送達，為民事訴訟法第一百三十八
條所明定，此項規定，依刑事訴訟法第六十二條規定，於刑事訴
訟準用之。又提起上訴，應自判決送達後十日內為之，而寄存送
達，依刑事訴訟法第六十二條準用民事訴訟法第一百三十八條第
二項之規定，自寄存之日起，經十日發生效力。至應受送達人實
際至警察機關領得判決之時日為何，並非所問。本件第一審法院
之判決書係以寄存送達方式對丙○○為送達，其寄存送達之日為
九十五年十月五日，有送達證書在卷可稽，寄存送達自寄存之日
起，經十日發生效力，加上十日之上訴法定期間，及扣除在途期
間二日，上訴期間已於九十五年十月二十七日屆滿，丙○○遲至
九十五年十一月十五日始提起上訴，顯屬違背法律上之程式，原
判決予以駁回，並無違誤。丙○○上訴意旨以其九十五年十一月
十四日領取第一審判決正本，上訴期間應自九十五年十一月十五
日起算，上訴期間並未逾期云云，顯有誤會。再犯罪後之法律已
廢止其刑罰者，應諭知免訴之判決，刑事訴訟法第三百零二條第
四款定有明文。洗錢防制法第二條明定：「洗錢之定義為：(一)掩
飾或隱匿因自己或他人重大犯罪所得財物或財產上利益者。(二)收
受、搬運、寄藏、故買或牙保他人因重大犯罪所得財物或財產上
利益者」，並於同法第三條第一項列舉「重大犯罪」之範圍。查
洗錢防制法第三條第一項列舉「重大犯罪」，業於九十五年五月
三十日修正公布，其配合刑法刪除第三百四十條常業詐欺罪之規
定，而將刑法第三百四十條之常業詐欺罪自洗錢防制法第三條第
一項第五款之重大犯罪中予以刪除，是修正後洗錢防制法第三條
第一項所稱重大犯罪，已不包括常業詐欺罪，亦即修正前洗錢防
制法有關掩飾、收受他人常業詐欺所得財物或財產上利益之刑罰
規定，修正後洗錢防制法業已廢止。戊○○、甲○○、丙○○、
庚○○、己○○等犯罪後，洗錢防制法既已廢除此部分刑罰規定
，其等被訴涉犯洗錢防制法第九條第三項之罪部分，參照前開說
明，原應為免訴之諭知。惟公訴人認此部分與論罪科刑部分具有
方法、目的之牽連關係，為裁判上一罪，於訴訟法上為一訴訟客
體，就此部分應不另為免訴之諭知，原判決以其犯罪事實欄（一
）所示僅屬單純兌領犯罪所得財物後予以處分贓物之情，尚難構
成洗錢防制法第九條第一項之洗錢罪，就此部分不另為無罪之諭
知云云，其適用法則雖有欠當，但對戊○○、甲○○、丙○○、
庚○○、己○○論罪科刑之判決本旨，並無影響，應由本院逕予
更正，而無庸撤銷改判，附為指明。另中華民國九十六年罪犯減
刑條例於九十六年六月十五日經立法院三讀通過，並自九十六年
七月十六日施行。原審於九十六年六月五日判決時，該條例尚未
施行，原判決未予減刑，自無違法可言。至被告等所犯之罪，倘
合於罪犯減刑條例所定減刑條件，應由同條例第八條第一項所定
得聲請減刑之人，於判決確定後，依法聲請減刑，甲○○、戊○
○上訴意旨執以指摘原判決未予減刑為不當，難認已符合首揭法
定之第三審上訴要件。至丁○○、甲○○、戊○○其餘上訴意旨
，係對事實審法院採證認事之職權行使及原審已說明之事項，仍
執陳詞，徒憑己見再為爭執，仍非適法之上訴第三審理由。檢察
官及丁○○、甲○○、戊○○、丙○○上訴，均違背法律上之程
式，應併予駁回。
據上論結，應依刑事訴訟法第三百九十五條前段，判決如主文。
中    華    民    國  九十七  年    九    月  二十五  日
                      最高法院刑事第九庭
                          審判長法官  洪  文  章
                                法官  王  居  財
                                法官  郭  毓  洲
                                法官  黃  梅  月
                                法官  邱  同  印
      本件正本證明與原本無異
                                      書  記  官
中    華    民    國  九十七  年    十    月    一    日
                                                      Ｅ


司法院資訊處製作；財團法人民間司法改革基金會備份。
